臺灣臺北地方法院刑事判決　　　　　　　 94年度訴字第290號
公　訴　人　臺灣臺北地方法院檢察署檢察官
被　　　告　甲○○
上列被告因洗錢防制法案件，經檢察官提起公訴（93年度偵字第
15181 號），因被告於準備程序中就犯罪事實為有罪之陳述，經
本院合議庭裁定由受命法官獨任進行簡式審判程序審理，本院判
決如下：
    主  文
甲○○幫助意圖為自己不法之所有，以詐術使人將本人之物交付
，處有期徒刑伍月，如易科罰金，以參佰元折算壹日，緩刑參年
。
    事  實
一、甲○○明知真實姓名、年籍不詳之成年男子於民國92年5、6
    月間在中國時報、自由時報所刊登收買銀行帳戶之分類廣告
    ，有可能係收購存摺帳戶、提款卡等供為詐財匯款之用；亦
    明知金融機構存摺帳戶為個人信用之表徵，任何人只要有少
    許之金錢，均可自行到金融機構申請開立存款帳戶，並無特
    別之窒礙，並可預見將自己所有之存摺、金融卡及密碼等金
    融帳戶資料提供他人時，有供不法詐騙份子利用，而幫助他
    人為財產犯罪之虞。竟因自身罹患有糖尿病，加以工作收入
    不穩定，為繳交積欠當鋪之利息，在不違背其本意下，基於
    幫助他人遂行詐欺之不確定犯意，於92年6 月間向址設台北
    市○○區○○街17號之復華銀行南門分行（下稱復華銀行）
    開立帳號為0000000-00-000000-0 號之存款帳戶，並於開戶
    手續完成後，旋以新臺幣（下同）1,000 元之代價，在台北
    縣新莊市○○路附近將該帳戶之存摺、金融卡及密碼交付與
    該男子。嗣上開犯罪集團人員於取得該金融帳戶資料後，即
    基於詐欺之犯意，佯以電信費保證金退款等方式為餌，詐騙
    不特定人，且該犯罪集團佯稱係電信局人員，通知不特定之
    被害人可退款，須依其指示至提款機按鍵操作，致被害人陷
    於錯誤，將自己帳戶內之存款轉帳至甲○○之上開帳戶內，
    而該詐欺所得款項於轉帳入甲○○帳戶後，該犯罪集團人員
    立即將款項領出。嗣於同年8 月22日，乙○○依照該犯罪集
    團成員之指示至郵局提款機操作，致乙○○郵局帳戶內之9
    萬9,988 元因而匯款轉帳至甲○○上開帳戶內，旋即再由該
    犯罪集團人員將款項匯入陳福順（已經公訴人通緝中）於第
    一商業銀行蘆洲分行（下稱第一銀行）所申辦之0000000000
    0 號存款帳戶內，後因乙○○發現情況有異，始悉受騙而報
    警循線查獲。
二、案經乙○○訴由臺北市政府警察局移送臺灣臺北地方法院檢
    察署檢察官偵查起訴。
    理  由
一、上揭事實，業據被告甲○○於警詢、偵查及本院審理時坦承
    不諱，並經證人乙○○於警詢中證述綦詳，復有被告之上開
    復華銀行帳戶開戶暨相關服務申請書、客戶歷史檔交易明細
    查詢、乙○○之自動櫃員機交易明細表與報案三聯單、陳福
    順之上開第一銀行帳戶交易明細查詢等件附卷可稽；而金融
    存款帳戶資料事關存戶個人財產權益之保障，其與儲戶存摺
    、金融卡及密碼相結合，專屬性、私密性更形提高，除非本
    人或與本人具密切關係者，難認有何理由可自由使用私人之
    存摺、金融卡及密碼，而一般人亦均有應妥善保管上開物件
    ，防止被他人冒用之認知；又近來詐欺犯罪集團犯案猖獗，
    每每利用人頭帳戶作為犯罪工具，若任意提供自己帳戶之相
    關物件予不明人士使用，將有遭他人作為詐欺犯罪時，非正
    當資金進出之用之不法用途，此情當為具有社會生活經驗之
    被告所得認識及預見，足見被告有幫助他人遂行犯罪之不確
    定犯意甚明。是本件事證明確，被告犯行堪以認定。
二、按刑法上之幫助犯，係對於犯罪與正犯有共同之認識，而以
    幫助之意思，對於正犯資以助力，且未參與實施犯罪行為者
    而言。亦即，如未參與實施犯罪構成要件之行為，且係出於
    幫助之意思提供助力，即屬幫助犯，而非共同正犯。本件被
    告基於幫助他人實施詐欺之不確定故意，提供上開存款帳戶
    資料，為以退還電信費保證金為詐騙手法之犯罪集團實施詐
    欺取財犯行時提供助力，且在無證據證明被告係以正犯而非
    以幫助犯之犯意參與犯罪之情形下，基於罪疑應為有利於被
    告之認定之法理，應認其所為係幫助犯而非正犯行為。核被
    告所為，係犯刑法第339條第1項之幫助詐欺取財罪。公訴意
    旨雖認被告所為係洗錢防制法第9條第2項之幫助犯，惟洗錢
    防制法之制定，旨在防止特定重大犯罪不法所得之資金或財
    產，藉由洗錢行為，諸如經由各種金融機關或其他交易管道
    ，轉換成為合法來源之資金或財產，切斷資金與當初犯罪行
    為之關連性，隱匿犯罪行為或該資金不法來源或本質，使偵
    查機關無法藉由資金之流向追查犯罪行為人，其所保護之法
    益為國家對特定重大犯罪之追訴及處罰。又洗錢行為係指行
    為人為掩飾或隱匿自己重大犯罪所得財物或財產上之利益（
    洗錢防制法第2條第1款），或行為人掩飾、收受、搬運、寄
    藏、故買或牙保他人因重大犯罪所得財物或財產上之利益（
    同法第2條第2款）。因此，除利用不知情之合法管道（如金
    融機關）為之外，其他使所得財物或利益之來源合法化，或
    改變該財物或利益之本質，以避免追訴處罰之掩飾、藏匿犯
    特定重大犯罪所得財產或利益之行為均屬之。若非先有犯罪
    所得或利益，再加以掩飾或隱匿，而係取得犯罪所得或利益
    之犯罪手段，或未合法化犯罪所得或利益之來源，而能一目
    了然來源之不法性，即非洗錢防制法所規範之對象。本件該
    以退還電信費保證金為詐騙手法之犯罪集團，係利用被告所
    提供之帳戶，將詐欺所得之款項直接匯入該帳戶，該詐騙集
    團人員要求告訴人將金錢匯入被告所提供帳戶之行為，本即
    係該詐欺集團為實施其詐欺行為之犯罪手段，並非於取得財
    物後，另為掩飾、隱匿其詐欺所得之行為，亦非被告於該詐
    欺集團實施詐欺犯罪取得財物後，另由被告為之掩飾、隱匿
    行為，此由告訴人於接獲電話偽稱可辦理退款後，直接依指
    示至ＡＴＭ（即自動櫃員機）以轉帳方式將金錢匯入被告所
    提供之帳戶內等情，即可得而知。且偵查機關得藉由告訴人
    將款項匯入被告帳戶等情，一目了然資金來源之不法性，並
    得以追查資金之流向，資金與當初犯罪行為之關連性並未被
    切斷，與「掩飾」、「隱匿」之性質亦有不符，核與洗錢防
    制法第2 條所規定洗錢行為之構成要件有間。況刑法上之常
    業犯，係以同一犯罪行為之意思反覆為之而成立，是行為人
    須有反覆從事某種行為之主觀意思，並以該項行為之所得供
    作日常生活給養所須之客觀事實表現。然依卷附之資料及證
    據，僅能證明該詐騙集團曾以電話向告訴人訛稱辦理退款，
    使告訴人陷於錯誤而匯款至被告所提供之帳戶，除此之外無
    證據證明另有詐欺犯行，亦無其他證據足以證明該詐騙集團
    有恃該行為營生之客觀事實，自難論以常業犯，是本件未緝
    獲之正犯依現存證據，應僅能成立普通詐欺罪而非常業詐欺
    罪。故本件未予緝獲之正犯所為，既非屬洗錢防制法第3 條
    所稱之重大犯罪（就本案而言，即係刑法第340 條之常業詐
    欺罪），被告自亦不構成幫助洗錢之犯行。公訴人認被告構
    成幫助洗錢罪，尚有未洽，惟其基本事實既屬同一，在本院
    已依刑事訴訟法第95條第1 款告知被告變更起訴法條之旨，
    使被告得行使訴訟上防禦權後，自應由本院依刑事訴訟法第
    300 條規定變更起訴法條。另被告基於幫助之犯意而為本件
    犯行，依刑法第30條規定應按正犯之刑減輕之。爰審酌被告
    係因自身罹患有糖尿病，加以工作收入不穩定，為繳交積欠
    當鋪之利息，始為本件犯行之犯罪動機與目的；在此詐欺集
    團犯案猖獗，利用帳戶掩飾、隱匿詐財贓款之事迭有所聞之
    際，竟仍基於提供他人銀行帳戶以供犯罪集團從事詐財行為
    之犯罪手段；將增加被害人尋求救濟之困難，並使犯罪之追
    查趨於複雜，所為將嚴重影響社會正常交易安全之危害；以
    及於警詢、偵訊及本院審理時均能坦承犯行，犯後態度尚稱
    良好等一切情狀，量處如主文所示之刑，併諭知易科罰金之
    折算標準。末查，被告前未曾受有期徒刑以上刑之宣告，此
    有臺灣高等法院被告全國前案紀錄表1 份在卷可稽，經此偵
    、審教訓後，當知所警惕而無再犯之虞，本院因認對其所宣
    告之刑，以暫不執行為適當，爰併予宣告緩刑3 年，以勵自
    新。至被告交予真實姓名、年籍不詳之成年男子之上開銀行
    存摺、金融卡等物，雖係供犯罪所用之物，但未經扣案，迄
    今仍未取回，且非義務沒收之物，爰不為沒收之諭知，附此
    敘明。
據上論斷，依刑事訴訟法第299第1項前段、第300條，刑法第339
條第1項、第30條第1項、第2項、第41條第1項前段、第74條第1
款，罰金罰鍰提高標準條例第1條前段、第2條，判決如主文。
中　　華　　民　　國　　94　  年　　4 　　月　　13　　日
  　　　　　　　　      刑事第七庭　  法　官　林孟皇
以上正本證明與原本無異。
如不服本判決，應於送達後10日內向本院提出上訴狀。
      　　                            書記官　李典育
中　　華　　民　　國　　94　  年　　4 　　月　　13　　日
附錄本案論罪科刑法條全文：
中華民國刑法第339條（普通詐欺罪）
意圖為自己或第三人不法之所有，以詐術使人將本人或第三人之
物交付者，處五年以下有期徒刑、拘役或科或併科一千元以下罰
金。
以前項方法得財產上不法之利益或使第三人得之者，亦同。
前二項之未遂犯罰之。
